【裁判字號】    95,訴更一,3
【裁判日期】    950626
【裁判案由】    清償借款
【裁判全文】
臺灣臺北地方法院民事判決             95年度訴更一字第3號
原      告  台南區中小企業銀行股份有限公司高雄分公司
法定代理人  乙○○
訴訟代理人  甲○○
            丙○○
被      告  戊○○
訴訟代理人  林辰彥律師
複代理人    施裕琛律師
            陳家慶律師
上列當事人間清償借款事件，本院於中華民國95年6月12日言詞
辯論終結，判決如下：
    主      文
被告應給付原告新台幣壹佰柒拾參萬貳仟肆佰參拾元及自民國九
十四年六月五日起至清償日止，按年息百分之四點八計算之利息
；暨自民國九十四年七月六日起至清償日止，其逾期在六個月以
內者，按上開利率百分之十，超過六個月部分，按上開利率百分
之二十計算之違約金。
訴訟費用由被告負擔。
本判決於原告供新台幣伍拾捌萬元或同面額之中央政府重大交通
建設公債或台灣電力股份有限公司無擔保公司債為被告供擔保後
，得假執行。但被告如以新台幣壹佰柒拾萬貳仟肆佰拾元為
原告預供擔保，得為假執行。
    事實及理由
一、原告之法定代理人原為陳國輝，自民國94年12月22日改由乙
    ○○擔任，業經原告聲明承受訴訟，核無不合，先予敘明。
二、原告起訴主張：被告前因資金需求，於94年3月13日與原告
    銀行人員於高雄市某麥當勞洽談貸款事宜，雙方就相關借款
    條件已達成共識，被告除提供身分證、軍人身分證、汽車駕
    駛執照、學士學位證書及郵政存簿儲金簿等影本交付原告銀
    行外，並當場簽立借款申請書、借據、授信增補契約書及授
    信約定書等並請求開立存款帳戶。嗣經原告完成內部審核後
    ，即於同年4月7日以電話與被告確認貸款金額為新台幣（下
    同）175萬元，並將該貸款撥入被告開立之活期儲蓄存款帳
    戶（帳號0000－000－000000），於代償被告於台新商業銀
    行股份有限公司（下稱台新銀行）之借款本息及扣除各項費
    用後，依被告之指示將其餘款項匯往被告於台東區中小企業
    銀行（下稱東企）鳳山分行帳號0000000000000之存款帳戶
    內，雙方間之借貸關係即有效成立，至於撥貸後之款項如何
    運用，概與本借貸契約無關。上開借貸契約，雙方約定自94
    年4月7日起至101年4月7日止，依年金法於每月5日攤還本息
    。自借款日起1年內按年息4.8%固定計算利息，滿1年後按原
    告銀行公告之指數房貸利率加年息3.19%機動計算利息。借
    款人如未按期履行時，應即喪失期限利益，除應償還全部本
    金及約定利息外，並應加計自逾期日外，逾期6個月以內者
    應按約定利率10%，逾期超過6個月部分，應按約定利率20%
    加付違約金。詎料，被告於94年7月5日起即未依約攤還本息
    ，業已喪失期限利益，應即償還全部未還本金、利息（違約
    時之利率為固定利率4.8%）及違約金；且經原告銀行屢次催
    繳，惟均未見效果。爰依據消費借貸之法律關係，訴請被告
    給付。並聲明：(一)如主文第1項所示；(二)願以現金或等值之
    中央政府重大交通建設公債或台灣電力股份有限公司無擔保
    公司債為擔保，請准宣告假執行。
三、被告則以：其係服務於陸軍蘭陽地區指揮部擔任本部連中尉
    輔導長，94年3月中旬，因軍中同袍同步中尉排長即訴外人
    羅家瑋遊說參與環銀國際行銷有限公司（下稱環銀公司）之
    投資案，其一時不察，欲參與該項投資，但礙於本身資金不
    足，乃經由羅家瑋介紹，於94年3月13日至高雄與環銀公司
    一自稱麥克真實年籍姓名不詳之男子碰面，該男子表示投資
    資金可以以辦理貸款支應，嗣即帶被告至高雄市某麥當勞介
    紹被告與原告行員丁○○、東企行員黃子倩等認識，渠等告
    知被告可藉辦理汽車貸款名義申貸，而由其等持所屬銀行空
    白借據、授信約定書等交被告先行簽寫姓名（但未用印，亦
    未授權刻印），惟表示能貸多少金額或其他後續手續則另候
    通知。嗣於94年4月7日，原告行員雖曾電洽被告已核准貸款
    175萬元，並要求被告提供撥款帳號。惟被告於通話後復覺
    有異，因當初申貸名義既為汽車貸款，核貸金額不可能高達
    175萬元，且未再通知被告至銀行對保，故決定不予理會，
    並始終未傳真撥款戶頭帳號予原告。直至同年5月下旬，被
    告輾轉得知此一投資案為一騙局，且竟遭利用為數筆貸款之
    人頭，背負高達含向原告借款175萬元在內，共計300萬之債
    務。其與原告間就消費借貸契約並未達成合意，且系爭175
    萬元之貸款，係撥入新開戶存款帳戶內，除預扣利息及相關
    手續外，其餘156萬6,524元分別於4月7日及翌日4月8日電匯
    至東企及台新銀行南京東路分行（分別為146萬元及10萬6,4
    64元），但新開戶非被告所為，匯款申請書同非被告所寫，
    且當時被告均在工作單位，並未外出。嗣146萬元又經東企
    匯至被告早已於91年即不使用之合作金庫北寧支庫帳戶，繼
    於4月12日提領，其取款非被告之筆跡，印章亦非被告所有
    ，絕非被告匯款及領取，故原告既未將貸出之款項交付被告
    支配，難認為兩造已有效成立消費借貸，從而其請求被告清
    償借款，即無准許之餘地等語，資為抗辯。並聲明：
    (一)原告之訴及假執行之聲請均駁回；(二)如受不利判決，願供
    擔保，請准宣告免為假執行。
四、查，被告於94年3月13日與原告銀行人員於高雄市某麥當勞
    洽談貸款事宜，被告除提供身分證、軍人身分證、汽車駕駛
    執照、學士學位證書及郵政存簿儲金簿等文件影本交付原告
    外，並當場簽立借款申請書、借據、授信增補契約書及授信
    約定書並請求開立存款帳戶。原告於同年4月7日以電話與被
    告確認貸款金額為175萬元，並將該貸款撥入被告開立之活
    期儲蓄存款帳戶（帳號0000－000－000000），於代償被告
    於台新銀行之借款本息及扣除各項費用後，將餘款156萬6,
    524元匯往被告於台東區中小企業銀行鳳山分行帳號0000000
    000000之存款帳戶內，該筆款項復於4月7日及翌日4月8日電
    匯至東企及台新銀行南京東路分行（分別為146萬元及10萬
    6,464元）等情，業據原告提出貸款申請書、被告身分證、
    軍人身分證、汽車駕駛執照、學士學位證書及郵政存簿儲金
    簿及電話錄音譯文在卷可稽，且為兩造所不爭執，堪信此部
    分事實為真。
五、兩造之爭點論述：
    原告主張被告應依據消費借貸契約負擔返還借款之之責，為
    被告所否認，並以前揭情詞置辯，故本件主要爭點厥為：(一)
    兩造間就消費借貸契約是否業已合致並經原告交付借款而成
    立；(二)被告是否受他人詐欺而與原告簽訂本件借貸契約而無
    庸負擔清償之責。現析述如后：
（一）關於兩造間就消費借貸契約是否業已合致部分：
    1.查，被告不爭執前因資金需求，於94年3月13日與原告員
      工丁○○於高雄市某麥當勞洽談貸款事宜，並由被告提供
      身分證、軍人身分證、汽車駕駛執照、學士學位證書及郵
      政存簿儲金簿等供原告作徵信及審查授信額度等文件，交
      付予原告外，並當場簽立借款申請書、借據、授信增補契
      約書及授信約定書等貸款文件，顯見被告前已向原告提出
      借款之要約。被告雖復辯稱簽具前開文件時，原告表示能
      貸得多少金額及其他後續手續，另等候溝通，但被告並未
      獲得任何聯繫，故顯見兩造間關於借貸契約並未達成合致
      云云。然依據被告所提出之陸軍蘭陽地區指揮部案件調查
      報告書中（下稱調查報告書）所自承：當初貸款時是由一
      位名叫「麥克」的負責人陪同，當初說能辦多少時會再跟
      被告說，之後貸款陸續核准，「麥克」有說錢先進公司可
      以算錢等語（見本院卷第50頁）。顯見兩造當初關於本件
      借款金額以原告審核之結果辦理，而被告每月應攤還本息
      則以被告每月可領取薪津額度1/2為原則（見本院卷第42
      頁）為兩造間借貸契約之借款、還款條件應為可採，故兩
      造就借貸契約之必要之點已達可得確定之情形。至本件被
      告實際上得貸得款項、應負擔之還款利率及還款方式，恐
      因原告當時承辦人員權限不足或有進一步審查被告資力之
      必要，故尚無法於被告簽具借款之文件時即當場確認，然
      並不得因此認兩造間就契約必要之點尚未合致。
    2.另被告原否認接獲原告方面關於本件借款之任何聯繫（見
      民事答辯狀，本院卷第14 頁背面），然其此部分辯詞顯
      與其於調報告書中所自承其已知悉貸款確實有核撥明顯不
      符。況依據原告所提出其於94年4月7日撥款予被告前，曾
      以電話向被告確認，除明確告知核撥金額為175萬元，並
      詢問被告關於金額有無問題，經被告確認沒有問題後，再
      次重複確定撥款金額為175 萬元，此有電話譯文在卷可稽
      （見本院卷第24頁），原告既已電話與被告一再確認，顯
      見被告前開辯詞顯不足採信。被告雖又辯稱原告可能採用
      部分擷取錄音帶譯文之方式（見本院95年3月27日言詞辯
      論筆錄，本院卷第40頁），然經本院當庭播放原告所提供
      錄音帶勘驗之結果，其中原告行員與被告間之對話確實如
      原告所提出之譯文所示，文字並無增刪之情事（見本院卷
      第40頁）。原告既已就被告所提出關於其信用額度內所得
      貸款之款項核算為175萬，即同意以此部分額度貸款予被
      告，並經被告確認，顯見兩造間對於借貸契約之已達合致
      。
（二）原告是否業經將款項交付而使消費借貸契約成立：
    1.本件原告與被告確認貸款金額為175萬元，並將該貸款撥
      入被告開立之活期儲蓄存款帳戶（帳號0000－000－00000
      0），且依據兩造之約定代償被告於台新銀行之借款本息
      及扣除各項費用後，再將餘款156萬6,524元匯往被告於東
      企鳳山分行帳號0000000000000之存款帳戶內，為被告所
      不爭執，故原告既將款項撥入被告於原告處所開立之活期
      儲蓄存款帳戶中，足見原告已有將本件借款交付之行為。
    2.至被告雖以原告所交付之款項匯至東企鳳山分行後，又匯
      至合作金庫北寧支庫0000000000000存款帳戶內，繼遭他
      人領取，故否認收受原告交付之借款。然查，無論東企或
      合作金庫北寧支庫之帳戶均為被告自行開立，依常理推斷
      ，存摺及印章當由被告自行保管，該帳戶內之存款究為被
      告自行領取，或被告將存摺、印章交付並授權他人領取，
      被告應甚為明白，被告以該款項不知為何人領取而否認本
      筆借款之成立，顯不足採信。至於撥貸後之款項被告如何
      運用，概與本借貸契約無關。
    3.另被告復辯稱原告寄送存摺之址非為被告開戶時所留之通
      訊址及無指示原告將款項撥入東企戶頭，故其並未取得本
      件款項之支配云云。然查：
    (1)本件原告於確定撥款前，曾與被告以電話方式確認款項撥
      入後有無另行指定之戶頭，並因被告前曾提供郵局存簿影
      本，故詢問被告是否撥入郵局帳戶中，經被告否決該提議
      後，表示會再與原告聯繫，原告並要求被告需傳真存簿封
      面等情，有原告所提出電話錄音譯文在卷足憑。而本件原
      告確實有收到被告於所東企開立帳戶之存摺封面，此有原
      告所提出傳真影本在卷可稽（見本院卷第51頁）。雖該傳
      真函上記載之日期為94年4月6日，顯早於兩造於同年月7
      日之撥款日期，然該傳真文件上，有加註「TO黃小姐，戊
      ○○的撥款帳戶東企鳳山分行」，已明確指示以該帳戶為
      取得款項後之撥入款項帳戶，倘原告於撥款前已得到被告
      指示需將貸得款項轉撥入東企帳戶時，在電詢被告撥款帳
      戶時，自會一併詢問之，亦無要求再傳真封面之必要。且
      原告之傳真機時間上設定上本有錯誤時，即有可能出現實
      際傳真日期與傳真文件顯示不符之情事。自不得因該傳真
      文件所出現之日期早於原告撥款前，而認定該撥款之指示
      非被告所為。
    (2)另原告確實有將被告開戶後之存簿寄送至「高雄市○○○
      路147號6樓之2」址，此有原告所提出中華郵政交寄大宗
      限時掛號函件存根附卷可參（見本院卷第87頁）。被告雖
      否認有填寫收件住址為前址之空白信封，且辯稱關於被告
      於原告處之開戶存摺係嗣後方受他人轉交云云，然原告前
      於撥款前已向被告詢問「存簿幫你寄回你自己寫的，高雄
      市三民區○○○路147號6樓之2」，經被告表示同意（見
      電話譯文，本院卷第24頁），足見被告於開戶時確實有以
      空白信封書寫前開地址。又被告於貸款專用申請書中所留
      之戶籍地址、通訊地址、郵政信箱均非為前開址，但被告
      既自承當初貸款之目的，係為圖高額獲利所為之投資，此
      部分顯有違職業軍人不得從事投資其他業務之規範，被告
      或為免讓軍中其他長官或家人知悉其有投資他事業之行為
      ，故要求原告將存簿寄送至戶籍地及工作地點以外之其他
      處所，但被告自行告知原告寄送之址，應為其本身可得收
      受或得委請他人代為受領之場所，自應認原告依據被告指
      示將存簿寄送至該址，應為置於被告可得支配之處，故被
      告辯稱因未收到存摺故未取得對本件款項之支配，亦無足
      採。
（三）被告是否受他人詐欺而與原告簽訂本件借貸契約而無庸負
      擔清償之責：
      末按因被詐欺或被脅迫而為意思表示者，表意人得撤銷其
      意思表示。但詐欺係由第三人所為者，以相對人明知其事
      實或可得而知者為限，始得撤銷之。被詐欺而為之意思表
      示，其撤銷不得以之對抗善意第三人。民法第92條定有明
      文。本件被告雖辯稱其係受自稱「麥克」之男子與原告行
      員丁○○、東企行員黃子倩、中國信託商業銀行股份有限
      公司洪姓行員等組成之詐騙集團掛勾，淪為詐騙集團之受
      害者云云。然被告對於原告行員丁○○為詐騙集團之成員
      乙事並未舉證證明之，況依據被告所陳述之事實，其原本
      有向原告借款而作投資之用，雖事後發現所貸得之款項並
      非供作投資之用，即便被告所稱事實為真，亦應認被告係
      遭原告以外之第三人所為之欺瞞，被告除未能證明原告明
      知其有受詐欺而成立消費借貸契約，且亦未向原告為撤銷
      借款之意思表示，自無法僅因其為詐騙集團之受害人為由
      ，拒絕償還本件之本息。
六、綜上所述，被告所辯均不足採信，從而原告依據消費借貸契
    約，請求被告給付如主文第一項所示之本息、違約金，即屬
    有據，自應准許。
七、兩造陳明願供擔保請為宣告假執行或免為假執行，經核均與
    規定相符，爰分別酌定相當之擔保金額予以宣告。
八、因本件事證已臻明確，兩造其餘主張陳述及所提之證據，經
    本院斟酌後，認與判決結果不生影響，均毋庸再予論述，附
    此敘明。
九、訴訟費用負擔之依據：民事訴訟法第78條。
中    華    民    國    95    年     6    月    26    日
                      民事第四庭  法  官  黃柄縉
以上正本係照原本作成
如對本判決上訴，須於判決送達後20日內向本院提出上訴狀
中    華    民    國    95    年     6    月    29    日
                                  書記官  楊湘雯
附錄：
民事訴訟法第392條
（附條件之假執行或免為假執行之宣告）
法院得宣告非經原告預供擔保，不得為假執行。
法院得依聲請或依職權，宣告被告預供擔保，或將請求標的物提
存而免為假執行。
依前項規定預供擔保或提存而免為假執行，應於執行標的物拍定
、變賣或物之交付前為之。


司法院資訊處製作；財團法人民間司法改革基金會備份。
